臺灣新竹地方法院刑事判決
110年度訴字第139號
公  訴  人  臺灣新竹地方檢察署檢察官
被      告  李玉碧



上列被告因違反水土保持法案件，經檢察官提起公訴（109年度
偵字第10587號），被告於本院準備程序中，就被訴事實為有罪
之陳述，經法官告知簡式審判程序意旨，並聽取公訴人及被告之
意見後，本院合議庭裁定由受命法官獨任依簡式審判程序審理，
並判決如下：
    主      文
李玉碧犯水土保持法第三十二條第四項之非法開發致水土流失未
遂罪，處有期徒刑參月，如易科罰金，以新臺幣壹仟元折算壹日
。緩刑貳年，並應於本判決確定後壹年內向公庫支付新臺幣陸萬
元。
    事實及理由
一、本件犯罪事實及證據，除犯罪事實欄一、第6行至第7行關於
    「基於在他人私有山坡地擅自墾殖、開發之單一犯意」之記
    載應更正為「基於在公有及私人山坡地擅自開發之單一犯意
    」、倒數第4行關於「其所有地號652地號土地上」之記載應
    補充為「其當時所有地號652地號土地上」；證據並所犯法
    條欄一、編號4證據名稱欄關於「655、」之記載應予刪除、
    待證事實欄2.關於「證明656、656地號土地所有權人為國有
    」之記載應更正為「證明656地號土地所有權人為國有」；
    證據部分應補充「新竹縣政府109年11月16日府農保字第109
    0063665號函1份（見偵卷第57頁至第57頁反面）」、「本院
    民事執行處110年9月4日新院嶽109司執戊字第24916號函1份
    （見本院卷第39頁至第40頁）」、「被告於本院審理時之自
    白（見本院卷第35頁）」外，餘均引用檢察官起訴書之記載
    （如附件）。
二、論罪科刑：
  ㈠核被告李玉碧所為，係犯水土保持法第32條第4項、第1項之
    非法開發致水土流失未遂罪。被告利用不知情之工人遂行上
    開犯行，為間接正犯。　　
  ㈡被告雖已著手開發，惟未致生水土流失之結果，為未遂犯，
    爰依刑法第25條第2項規定減輕其刑。
  ㈢爰以行為人之責任為基礎，審酌被告未經同意，擅自在公有
    及私人山坡地開發，足以破壞原有之自然地貌，固非可取，
    惟幸未造成水土流失，且念被告坦承犯行之犯後態度，兼衡
    其已恢復上開土地之原有地型及植生，經新竹縣政府農業處
    於民國110年11月15日現場會勘，該等土地均業依該府109年
    11月16日府農保字第1090063665號函實施改正事項，涉及違
    反水土保持法部分，予以結案辦理等情，有被告提出之現場
    照片及新竹縣政府110年11月18日府農保字第1104016022號
    函影本各1份附卷可參（見偵卷第69頁至第71頁、本院卷第4
    3頁），犯罪所生危害業已減低；復參酌被告犯罪之動機、
    目的、手段、非法開發之面積，暨其自述大學畢業之教育程
    度及普通之家庭經濟狀況（見本院卷第36頁）等一切情狀，
    量處如主文所示之刑，並諭知易科罰金之折算標準。
  ㈣被告前未曾因故意犯罪受有期徒刑以上刑之宣告，有臺灣高
    等法院被告前案紀錄表1份在卷足按。其因一時失慮致罹刑
    典，然於犯罪後已坦認犯行，並恢復上開土地原貌，業如前
    述，堪認被告已有悔意，經此偵審程序及刑之宣告，當知警
    惕、教訓，信無再犯之虞。本院因認其所受宣告之刑以暫不
    執行為適當，爰依刑法第74條第1項第1款規定，併予宣告緩
    刑2年，以啟自新。又為使被告深切反省，爰依刑法第74條
    第2項第4款之規定，諭知被告應於本判決確定後1年內向公
    庫支付新臺幣6萬元，倘被告違反上開規定應行之負擔情節
    重大者，依刑法第75條之1第1項第4款之規定，其緩刑之宣
    告仍得由檢察官向本院聲請撤銷緩刑之宣告，附此敘明。
三、沒收部分：
  ㈠按刑法第2條第2項規定：「沒收、非拘束人身自由之保安處
    分適用裁判時之法律」，又刑法第11條規定：「本法總則於
    其他法律有刑罰、保安處分或沒收之規定者，亦適用之。但
    其他法律有特別規定者，不在此限」。而刑法施行法第10條
    之3第2項亦規定：「105年7月1日前施行之其他法律關於沒
    收、追徵、追繳、抵償之規定，不再適用」，明白揭示「後
    法優於前法」之原則；但沒收新制施行後其他法律另有特別
    規定者，仍維持本條「特別法優於普通法」之原則。
  ㈡又按105年11月30日修正公布，並於105年12月2日生效施行之
    水土保持法第32條第5項規定：「犯本條之罪者，其墾殖物
    、工作物、施工材料及所使用之機具，不問屬於犯罪行為人
    與否，沒收之」，其修法理由說明：「考量山坡地因其自然
    條件特殊，不適當之開發行為易導致災害發生，甚至造成不
    可逆之損害。為減少違規行為人僥倖心理，避免該等犯罪工
    具因非屬犯罪行為人所有而無法沒收，致使犯罪成本降低，
    而無法達到嚇阻之目的。爰修正擴大沒收範圍，將第5項修
    正為『犯本條之罪者，其墾殖物、工作物、施工材料及所使
    用之機具，不問屬於犯罪行為人與否，沒收之。』，以為刑
    法第38條第2項之特別規定」，是水土保持法第32條第5項應
    為刑法第38條第2項之特別規定，固應優先適用。
  ㈢惟按刑法第38條之2第2項規定：「宣告前2條之沒收或追徵，
    有過苛之虞、欠缺刑法上之重要性、犯罪所得價值低微，或
    為維持受宣告人生活條件之必要者，得不宣告或酌減之。」
    ，該立法理由說明：「為符合比例原則，兼顧訴訟經濟，爰
    參考德國刑法第73C條及德國刑事訴訟法第430條第1項之規
    定，增訂過苛調節條款，於宣告沒收或追徵於個案運用有過
    苛之虞、欠缺刑法上之重要性或犯罪所得價值低微之情形，
    得不予宣告沒收或追徵，以節省法院不必要之勞費，並調節
    沒收之嚴苛性。考量義務沒收對於被沒收人之最低限度生活
    產生影響，允由法院依個案情形不予宣告或酌減之，以保障
    人權」，是依上開「保障人權、避免過苛」之立法目的，本
    條項於其他法律之義務沒收亦應有適用。
  ㈣查被告出資僱請不知情之工人開挖整地，以遂行本件違反水
    土保持法之犯行，業據被告及證人黃均濰、宋維朕陳述在卷
    （見偵卷第46頁至第49頁），該不知情之工人所使用之機具
    雖係供被告犯本案所使用之機具，惟並未扣案，且依卷內事
    證尚難認該機具為被告所有，或是第三人明知犯罪使用仍逕
    予提供，衡酌此種機具價格不菲，若逕予對第三人財產沒收
    ，將使第三人承受過度之不利益，容屬過苛，本院爰不宣告
    沒收，附此敘明。
據上論斷，應依刑事訴訟法第273條之1第1項、第299條第1項前
段、第310條之2、第454條第2項，判決如主文。
本案經檢察官林鳳師提起公訴，檢察官黃翊雯到庭執行職務。　
中　　華　　民　　國　　111 　年　　4 　　月　　15　　日
                  刑事第四庭    法  官  郭哲宏
以上正本證明與原本無異。
如不服本判決應於收受本判決後20日內向本院提出上訴書狀，上
訴書狀應敘述具體理由。上訴書狀未敘述上訴理由者，應於上訴
期間屆滿後20日內補提理由書狀於本院(均須按他造當事人之人
數附繕本 )「切勿逕送上級法院」。 
中　　華　　民　　國　　111 　年　　4 　　月　　15　　日
                                書記官  戴筑芸
附錄本案論罪法條：
水土保持法第32條
在公有或私人山坡地或國、公有林區或他人私有林區內未經同意
擅自墾殖、占用或從事第8條第1項第2款至第5款之開發、經營或
使用，致生水土流失或毀損水土保持之處理與維護設施者，處6
月以上5年以下有期徒刑，得併科新臺幣60萬元以下罰金。但其
情節輕微，顯可憫恕者，得減輕或免除其刑。
前項情形致釀成災害者，加重其刑至二分之一；因而致人於死者
，處5年以上12年以下有期徒刑，得併科新臺幣100萬元以下罰金
；致重傷者，處3年以上10年以下有期徒刑，得併科新臺幣80萬
元以下罰金。
因過失犯第1項之罪致釀成災害者，處1年以下有期徒刑，得併科
新臺幣60萬元以下罰金。
第1項未遂犯罰之。
犯本條之罪者，其墾殖物、工作物、施工材料及所使用之機具，
不問屬於犯罪行為人與否，沒收之。
附件：
臺灣新竹地方檢察署檢察官起訴書　　　
                                    109年度偵字第10587號
　　被　　　告　李玉碧　女　48歲（民國00年0月00日生）
　　　　　　　　　　　　住桃園市○○區○○街000號
　　　　　　　　　　　　居桃園市○○區○○街000號
　　　　　　　　　　　　國民身分證統一編號：Z000000000號
上列被告因違反水土保持法案件，業經偵查終結，認應該提起公
訴，茲將犯罪事實及證據並所犯法條分敘如下：
　　　　犯罪事實
一、李玉碧明知新竹縣○○鄉○○段地號649、655、656號土地（下
    稱系爭土地）均係行政院農業委員會公告為山坡地保育區，
    非經同意，不得擅自墾殖或從事開挖整地、回填土方，且明
    知系爭土地所有人等均未同意其修建道路、回填土方，竟為
    飼養水鹿，未經主管機關核可，亦未經系爭土地所有人等同
    意，即基於在他人私有山坡地擅自墾殖、開發之單一犯意，
    自民國107 年7 月1 日起至109年4月13日止，僱請不知情之
    工人，在系爭土地以及其所有地號652地號土地上，挖道路
    、回填土方，致現場地形改變，且未設置水土保持設施，裸
    露面積過大，未來將有致生水土流失之虞。嗣經新竹縣政府
    獲報派員前往會勘，因而查悉上情。
二、案經新竹縣政府函請暨新竹縣政府警察局新湖分局報告偵辦
        證據並所犯法條
一、證據清單及待證事實
編號 證據名稱 待證事實 1 被告李玉碧於警詢時及偵查中之自白及不利於己之供述。 坦承未取得新竹縣○○鄉○○段地號649、656號土地所有權人之同意，在其所有之652土地以及系爭土地上開挖整地之事實。 2 證人黃均濰、宋維朕於偵查中之證述。 坦承受雇於被告在系爭土地上開挖整地之事實。 3 證人張仕祺於偵查中之證述。 1.109年4月13日至系爭土地   上會勘，認定有致生水土   流失之虞之事實。 4 新竹縣○○鄉○○段 00000000000地號土地 建物查詢資料 1.證明649地號土地所有權人張丁蘭等多人 2.證明656、656地號土地所有權人為國有，管理機關為國防部軍備局，且均係經行政院核定暨政府公告劃定為水土保持法所稱之「山坡地」之事實。 5 國防部軍備局工程營產中心中部地區工程營產處 109年12月31日備中工營字第1090016365號函附湖口鄉波羅段655、656地號土地登記第二類謄本、 109年12月11日會勘記錄及現場照片乙份 證明655、656地號土地所有權人為國有，管理機關為國防部軍備局，現場經丈量遭占用面積達0.278364公頃之事實 6 新竹縣新湖地政事務所土地複丈成果圖。 證明被告在系爭土地上開 挖整地之面積及範圍  7 新竹縣政府山坡地違規使用案件現場會勘記錄暨所附現場照片、致生水土流失勘查紀錄各乙份  1.經現場定位，使用土地範圍為波羅段649、652、 　656地號土地 2.擅自開發整地、堆積土   方、回填土石 3.大面積回填土方，植生覆   蓋率嚴重不足，遇大雨恐   致生水土流失之事實。 
二、所犯法條：核被告李玉碧所為，係犯水土保持法第32條第1
    項、第4項之在私人山坡地未經同意擅自墾殖、占用，致生
    水土流失未遂罪嫌。
三、依刑事訴訟法第251條第1項提起公訴。
　　此　致
臺灣新竹地方法院
中　　華　　民　　國　 110　　年　　 1　　月　　12　　日
                              檢  察  官 林鳳師
本件正本證明於原本無異
中　　華　　民　　國　 110　　年　   1　  月　  22    日
                              書  記  官 劉浩維